高雄高等行政法院判決　　　　　　　　　　　　　　　九十一年度訴字第七○三號
　　　　　　　　　　　　　　　.
　　原　　　告　 甲○○
　　被　　　告　 高雄市政府
　　代　表　人　 乙○○○○
　　訴訟代理人　 丙○○
右當事人間因老人福利法事件，原告不服內政部中華民國九十一年八月一日台內訴字
第○九一○○○四九六三號訴願決定，提起行政訴訟。本院判決如左：
    主  文
原告之訴駁回。
訴訟費用由原告負擔。
    事  實
一、事實概要：
    原告於高雄市新興區○○○街一六三、一六五、一六七號一—六樓，經營未經設
    立許可之「仁愛貴族安養之家」，前經被告所屬社會局認其違反老人福利法第二
    十八條第一項規定，而以八十八年十月十八日高市社局三字第三一五五九號函裁
    處原告新台幣（下同）六萬元罰鍰，並限期於六個月內改善，申請立案許可。嗣
    被告所屬社會局人員於民國（下同）九十一年四月十七日再至現場會勘，發現該
    安養中心仍未立案而收容老人二十名，乃再以九十一年五月二日高市府社三字第
    一九九五六號處分書裁處原告罰鍰九萬元，並限於收受處分書之次日起六個月內
    完成設立許可。原告不服，主張申請設立許可須先辦理該址建物之分區使用為養
    護機構，並經工務局審核申請建物之圖樣核准，爾後施工並經消防局消防安全檢
    查合格、建築師公會之室內裝修檢查合格，再經工務局驗收合格變更使用執照，
    最後才能向主管機關社會局申請老人養護機構之立案許可。其手續繁瑣、耗時。
    被告所屬工務局在對原告依序申請使用執照時，因適用法律有違誤，致影響原告
    申請之時間及權益，乃提起訴願，惟仍遭訴願決定駁回，遂提起本件行政訴訟。
二、兩造聲明：
  (一)原告聲明求為判決：
    (1)訴願決定及原處分均撤銷。
    (2)訴訟費用由被告負擔。
  (二)被告聲明求為判決：
    如主文所示
三、兩造之爭點：
  甲、原告主張之理由：
      原告未於言詞辯論期日到場，惟據其所提出之書狀及於準備程序期日到庭之陳
      述，主張如下：
    1.被告以原告於九十一年七月五日前，於高雄市新興區○○○街一六三、一六五
      、一六七號一至六樓經營未立案之「仁愛貴族安養之家」，經被告於八十八年
      十月十八日依老人福利法第二十八條第一項規定，函令限期六個月內完成設立
      許可及處六萬元罰鍰，惟未依限立案。被告復於九十一年四月十七日至機構現
      場訪查仍收容二十人，故依據同法第二十八條第一項規定再予以處分。
    2.其後被告主動以九十一年五月二日高市府社三字第一九九五六號函，撤銷前述
      八十九年三月三十一日、八十九年九月二日各處六萬元罰鍰之行政處分而改處
      以九萬元罰鍰。惟依申請老人福利機構登記之程序，應先辦理該址建物之分區
      使用為養護機構，再辦理該址建物之消防檢驗，最後才能向社會局申請老人福
      利機構之執照，此為程序之先後步驟。
    3.按系爭「仁愛貴族安養之家」成立於八十三年，依老人福利法第二十八條第二
      項明載：該條第一項之規定於本法條修正公布日起滿二年實施。是該法公布時
      已存在未立案養護機構於八十八年六月十八日前，有除斥不罰之適用。而原告
      於八十七年即依程序向被告所屬工務局申請分區使用變更為安養機構，該局以
      該建築物有遭銀行查封為由而未准許。嗣原告經冗長之行政爭訟程序，工務局
      始於九十年九月十二日以九十高市工務建字第一九三二五號函，撤銷該局以九
      十年五月十八日九十高市工務建字第一二一六八號否准系爭建物分區使用變更
      申請之行政處分，顯見原告業已善盡依法申請合法許可執照之義務，惟因工務
      局對適用法律有違誤，致影響原告申請領照時間，此拖延非可歸責於原告之事
      由，被告對此理應諒解才是。
    4.次按，本件被告於九十一年五月二日高市府社三字第一九九五六號函，其主旨
      欄載：「受處分人再處新台幣玖萬元」，依其文意應指在此前已有受處分﹔然
      卻於本件處分書理由欄第三大項載：「本府八十九年三月三十一日及八十九年
      九月二日之行政處分因不符程序而無效。」是既已於理由欄載前揭八十九年三
      月三十一日及八十九年九月二日之行政處分因不符程序而無效，復於主旨欄所
      謂「再」字，究係誤寫或有連續性「再處罰之性質」﹖蓋如屬連續性「再處罰
      之性質」，則被告在製作九十一年五月二日處分時，已明知原告並無故意不改
      善之情事，則如何有符合所謂連續罰之適用，本件訴願決定對此指摘，亦未交
      代。故原處分及訴願決定均應撤銷。
  乙、被告主張之理由：
    1.老人福利法於八十六年六月十八日修正公布後，老人福利機構應依法於二年期
      限內申請設立。查原告所經營之「仁愛貴族安養之家」，於八十八年六月十八
      日前仍未申請立案許可，然因老人福利法規定之法定輔導期限二年（即至八十
      八年六月十八日止）屆滿，經被告於八十八年十月七日、八十九年三月二十一
      日及五月五日三次前往該址現場會勘，發現該安養之家均有收容老人，被告始
      依該法第二十八條第一項規定，以八十八年十月十八日高市社局三字第三一五
      五九號函對原告裁處六萬元罰鍰，並限期於六個月內改善。惟因原告並未於期
      限內改善，故被告再依同法第二十九條第二項及第三項規定於八十九年三月三
      十一日、九月二日再分別對原告各裁處罰鍰六萬元，並函令停辦及移送高雄地
      方法院檢察署偵辦，是被告並未於八十八年六月十八日前處分「仁愛貴族安養
      之家」。
    2.又被告前於八十八年十月十八日以高市社局三字第三一五五九號函限令原告改
      善之期限誤算（應給予六個月改善期限，即應於八十九年四月十八日前完成設
      立許可，惟被告限期八十九年三月十八日前完成許可），致被告接續之八十九
      年三月三十一日及八十九年九月二日之罰鍰行政處分無效，然經被告依行政程
      序法第一百零一條規定，於九十一年五月二日以高市府社三字第二○一一九號
      函更正八十八年十月十八日之行政處分，故該處分仍為合法有效，且因該安養
      之家迄九十一年五月間尚未立案，故被告依老人福利法第二十八條第一項規定
      ，乃再以九十一年五月二日高市府社三字第一九九五六號處分書裁處原告罰鍰
      九萬元，並限期六個月內完成設立許可，依法並無不合。又依老人福利法第二
      十八條第一項規定「．．．，其經限期申請設立許可或辦理財團法人登記，逾
      期仍未辦理者，得按次連續處罰，並公告其名稱，且得令其停辦。」該條文已
      明訂連續處罰之性質，且被告係依該法處原告罰鍰，並通知限期改善，惟原告
      逾期仍未改善後，被告才再處第二次罰鍰，是以依情依法，被告對原告裁罰之
      行政處分並無不當。再者，上揭處分書主旨已明確敘明「經限期申請設立許可
      ，逾期仍未辦理，再處新台幣玖萬元罰鍰」，與前述理由並無矛盾。
    3.原告另以「依申請老人福利機構登記之程序而言，應先辦理該址建物之分區使
      用為養護機構．．．最後才能向社會局申請老人福利機構之執照．．而原告於
      八十七年即依程序向高雄市政府工務局申請分區使用變更為安養機構，該局以
      該建築物有遭銀行查封為由而未准許，原告經冗長之行政爭訟，工務局遲於九
      十年九月十二日撤銷行政處分．．」乙節，查司法院釋字第二七五號解釋略以
      ﹕「人民違反法律上之義務而應受行政罰之行為，法律並無特別規定時，雖不
      以出於故意為必要，仍須以過失為其責任條件。但應受行政罰之行為，僅須違
      反禁止規定或作為義務，而不以發生損害或危險為其要件，推定為有過失，於
      行為人不能舉證證明自己無過失時，即應受處罰。」查，按一般申請安養機構
      立案程序，固應先檢附其建築物使用執照及備妥相關立案申請資料各一式八份
      後，向被告申請立案，而原告雖因工務局不准辦理變更建築物使用執照而無法
      向被告申請設立許可，然原告未經許可設立前收容老人，即違反老人福利法規
      定，故原告自無法主張其為無過失，且自老人福利法之法定期限屆滿迄今已逾
      三年，被告雖已積極輔導原告於九十一年七月五日合法立案，然因先前其他未
      經許可設立老人福利機構均已依法處分（現均已合法立案或停業），故基於平
      等原則，凡違反老人福利法規定者均應處分。
    4.揆諸上述，原告主張理由均不成立。被告依老人福利法第二十八條第一項規定
      再處以原告新台幣九萬元罰鍰，並無違法過當之處。
    理　由
一、原告經合法通知未於言詞辯論期日到場，核無行政訴訟法第二百十八條準用民事
    訴訟法第三百八十六條各款所列情形，爰依被告之聲請，由其一造辯論而為判決
    ，合先明。
二、按「未經依法申請許可而成立老人福利機構者，處其負責人新台幣三萬元以上十
    五萬元以下罰鍰，其經限期申請設立許可或辦理財團法人登記，逾期仍未辦理者
    ，得按次連續處罰，並公告其名稱，且得令其停辦。前項規定於本法修正公布日
    起滿二年實施。」「本法第二十八條第一項所定限期申請設立許可，其期間為六
    個月。」分別為老人福利法第二十八條及同法施行細則第十四條所明定。
三、查原告於高雄市新興區○○○街一六三、一六五、一六七號一—六樓，經營未經
    設立許可之「仁愛貴族安養之家」，前經被告所屬社會局認其違反老人福利法第
    二十八條第一項規定，而以八十八年十月十八日高市社局三字第三一五五九號函
    裁處原告六萬元罰鍰，並限期於六個月內改善，申請立案許可。惟原告因未於期
    限內完成設立許可，被告復接續於八十九年三月三十一日及八十九年九月二日對
    原告各裁處罰鍰六萬元。然被告嗣後發現前於八十八年十月十八日以高市社局三
    字第三一五五九號函限令原告改善之期限誤算（應給予六個月改善期限，即應於
    八十九年四月十八日前完成設立許可，惟被告限期八十九年三月十八日前完成許
    可），致其於八十九年三月三十一日及八十九年九月二日分別開立之罰鍰處分書
    無效，乃於九十一年五月二日除以高市府社三字第二○一一九號函更正八十八年
    十月十八日之行政處分外，另檢附九十一年五月二日高市府社三字第一九九五六
    號處分書，裁處原告罰鍰九萬元，並限期六個月內完成設立許可，此有被告上揭
    函文附於原處分卷內可稽，並為兩造所不爭執，堪信為真實。
四、原告雖主張其所經營之「仁愛貴族安養之家」乃成立於八十三年，而八十六年六
    月十八日修正公布之老人福利法第二十八條第二項明載同條第一項之規定於本法
    條修正公布日起滿二年實施。是該法公布時已存在未立案養護機構於八十八年六
    月十八日前，有除斥不罰之適用云云。經查，政府為協助有心立案之老人安養機
    構業者，加入立案行列，特於八十六年六月十八日修正公布之老人福利法第二十
    八條第二項明定法定輔導期限為二年（即至八十八年六月十八日止）。惟本件原
    告所經營之「仁愛貴族安養之家」，迄於八十八年六月十八日止，仍未向被告所
    屬之社會局申請立案許可，而八十六年六月十八日修正公布之老人福利法第二十
    八條第二項，並無將該法公布時已存在未立案老人安養機構排除在外，故被告所
    屬社會局人員於八十八年十月七日前往現場會勘時，發現該安養之家仍有收容老
    人，被告始依該法第二十八條第一項規定，以八十八年十月十八日高市社局三字
    第三一五五九號函對原告裁處六萬元罰鍰，並限期於六個月內改善，依法洵無不
    合。原告上開主張，顯對法律有所誤解。
五、又原告另主張被告九十一年五月二日高市府社三字第一九九五六號函，其主旨欄
    載：「受處分人再處新台幣玖萬元」，是否有連續性「再處罰之性質」﹖然被告
    既自承其於八十九年三月三十一日及八十九年九月二日對原告所為罰鍰之行政處
    分因不符程序而無效，則本件被告對原告「再處新台幣玖萬元」罰鍰，是否為不
    合法云云，惟查，依老人福利法第二十八條第一項規定「．．．，其經限期申請
    設立許可或辦理財團法人登記，逾期仍未辦理者，得按次連續處罰，並公告其名
    稱，且得令其停辦。」準此，未經依法申請許可而成立老人福利機構，其經限期
    申請設立許可或辦理財團法人登記，逾期仍未辦理者，其主管機關自得按次連續
    處罰。茲查，本件被告所屬社會局前以八十八年十月十八日高市社局三字第三一
    五五九號函裁處原告六萬元罰鍰，並限期於六個月內改善，申請立案許可。然被
    告迄於九十一年五月間仍未申請立案許可，雖被告嗣後發現上揭函文中，限令原
    告改善之期限有誤算之情形，致其於八十九年三月三十一日及八十九年九月二日
    分別開立之罰鍰處分書無效，乃於九十一年五月二日除以高市府社三字第二○一
    一九號函更正八十八年十月十八日之行政處分外，另檢附九十一年五月二日高市
    府社三字第一九九五六號處分書，對原告再處以罰鍰九萬元，並限期六個月內完
    成設立許可，從而被告九十一年五月二日高市府社三字第一九九五六號處分書所
    為「再處新台幣玖萬元罰鍰」，乃係針對八十八年十月十八日高市社局三字第三
    一五五九號函所為處分而言，是原告上開主張，亦有誤解。
六、末查，一般申請安養機構立案程序，固應先檢附其建築物使用執照及備妥相關立
    案申請資料，始得向被告所屬社會局申請立案。本件原告雖因被告所屬工務局不
    准其辦理變更建築物使用執照而無法向社會局申請設立許可，惟姑不論工務局不
    准原告辦理變更建築物使用執照之原因如何，然原告就其經營之老人安養機關既
    未獲准申請立案許可，自應衡量本身專業能力及設備是否符合法令，而暫時先予
    停止收容業務，俟完成立案許可程序後，再行從事收容老人之業務，而原告卻捨
    此而不為，在未經獲准申請立案許可前即從事收容老人之業務，其已違反老人福
    利法規定，甚為明確。從而被告依法對原告為罰鍰之處分，該項處分自難指為不
    當。
七、綜上所述，被告對原告所為罰鍰之處分，認事用法，均無違誤。訴願決定遞予維
    持，亦無不合。原告起訴請求撤銷原處分及訴願決定，並無理由，應予駁回。
八、至原告起訴請求撤銷被告八十八年十月十八日高市社局三字第三一五五九號函所
    為裁處六萬元罰鍰之處分部分，另由本院以裁定駁回之，併此明。
九、據上論結，本件原告之訴為無理由，爰依行政訴訟法第二百十八條、第一百九十
    五條第一項後段、第九十八條第三項前段、民事訴訟法第三百八十五條第一項前
    段，判決如主文。
中　　　華　　　民　　　國    九十一　　年　    十二　　月　　  二十　　日
                              高雄高等行政法院第四庭
                                          審判長法官  高秀真
                                          法      官  簡慧娟
                                          法      官  邱政強
右為正本係照原本作成。
如不服本判決，應於判決送達後二十日內向本院提出上訴書狀，其未表明上訴理由者
，應於提起上訴後二十日內向本院提出上訴理由書（須按對造人數附繕本）；如於本
判決宣示或公告後送達前提起上訴者，應於判決送達後二十日內補提上訴理由書（須
附繕本）。未表明上訴理由者，逕以裁定駁回。
提起上訴應預繳送達用雙掛號郵票七份（每份三十四元）。
中 　 　華 　 　民　  　國 　 九十一  　年      十二    月　    二十    日
                                          法院書記官  涂瓔純
